---
title: "Limpieza de la base CasoAccionesBD"
output:
  html_document:
    toc: true
    toc_float: true
---

```{r setup, include=FALSE}
knitr::opts_chunk$set(echo = TRUE, warning = FALSE, message = FALSE)
```

Todo el código usa solo R base: no hay que instalar paquetes.

# 1. Cargar los datos

El archivo trae **dos tablas en la misma hoja**:

* Filas 1–28: las acciones **con** precio `Y` (sirven para estimar el modelo).
* Después, 8 filas vacías y un segundo encabezado.
* Al final, 5 acciones (K, B, C, T, V) **sin** `Y` (sirven para predecir).

```{r cargar}
# fileEncoding = "UTF-8-BOM" evita que la primera columna se llame "X...Accion"
datos <- read.csv("CasoAccionesBD.csv", fileEncoding = "UTF-8-BOM")

dim(datos)          # 42 filas: incluye las vacías y el encabezado repetido
str(datos)          # X1-X8 salen como texto (chr) por ese encabezado
datos[27:42, ]
```

# 2. Separar la base de estimación y la de predicción

```{r separar}
# Fila donde aparece el encabezado repetido ("Accion")
fila_encabezado <- which(datos$Accion == "Accion")
fila_encabezado

# Estimación: las filas que sí tienen Y
estimacion <- datos[!is.na(datos$Y), ]

# Predicción: las filas debajo del encabezado repetido, sin la columna Y
prediccion <- datos[(fila_encabezado + 1):nrow(datos), names(datos) != "Y"]

nrow(estimacion)   # 28
nrow(prediccion)   # 5
```

# 3. Convertir a numérico

```{r tipos}
# Todas las columnas menos la primera (Accion) pasan a número
estimacion[, -1] <- lapply(estimacion[, -1], as.numeric)
prediccion[, -1] <- lapply(prediccion[, -1], as.numeric)

# Renumerar las filas
rownames(estimacion) <- NULL
rownames(prediccion) <- NULL

str(estimacion)
str(prediccion)
```

# 4. Revisar faltantes y duplicados

```{r faltantes}
colSums(is.na(estimacion))
colSums(is.na(prediccion))

# ¿Hay acciones repetidas?
sum(duplicated(estimacion$Accion))
sum(duplicated(estimacion[, -1]))   # filas con los mismos valores
```

# 5. Revisar las variables dummy (X7 y X8)

Solo deben tomar los valores 0 y 1.

```{r dummies}
table(estimacion$X7)
table(estimacion$X8)
table(prediccion$X7)
table(prediccion$X8)
```

# 6. Estadísticas descriptivas

```{r descriptivas}
summary(estimacion)

vars <- c("Y", "X1", "X2", "X3", "X4", "X5", "X6")

descriptivas <- data.frame(
  media   = sapply(estimacion[vars], mean),
  mediana = sapply(estimacion[vars], median),
  desv    = sapply(estimacion[vars], sd),
  min     = sapply(estimacion[vars], min),
  max     = sapply(estimacion[vars], max)
)
round(descriptivas, 2)
```

# 7. Valores atípicos

```{r atipicos_grafico, fig.width=9, fig.height=6}
par(mfrow = c(2, 4))
for (v in vars) {
  boxplot(estimacion[[v]], main = v)
}
par(mfrow = c(1, 1))
```

```{r atipicos_tabla}
# Regla del rango intercuartílico: fuera de [Q1 - 1.5*IQR, Q3 + 1.5*IQR]
es_atipico <- function(x) {
  q <- quantile(x, c(0.25, 0.75))
  x < q[1] - 1.5 * IQR(x) | x > q[2] + 1.5 * IQR(x)
}

for (v in vars) {
  filas <- es_atipico(estimacion[[v]])
  if (any(filas)) {
    cat(v, "-> acciones:", estimacion$Accion[filas],
        "| valores:", estimacion[[v]][filas], "\n")
  }
}
```

No se eliminan observaciones solo por ser atípicas: con 28 datos cada una
pesa mucho. Se reportan y se revisa su influencia después de estimar el
modelo.

# 8. Correlaciones (posible multicolinealidad)

```{r correlaciones}
round(cor(estimacion[, -1]), 2)
```

# 9. Base final

```{r final}
estimacion
prediccion

# Guardar las bases limpias
write.csv(estimacion, "acciones_estimacion.csv", row.names = FALSE)
write.csv(prediccion, "acciones_prediccion.csv", row.names = FALSE)
```
