---
title: "Limpieza de la base CasoAccionesBD"
output:
  html_document:
    toc: true
    toc_float: true
---

```{r setup, include=FALSE}
knitr::opts_chunk$set(echo = TRUE, warning = FALSE, message = FALSE)
```

# 1. Paquetes

```{r paquetes}
# Instalar solo una vez (en la consola):
# install.packages(c("readr", "dplyr", "tidyr", "ggplot2"))

library(readr)
library(dplyr)
library(tidyr)
library(ggplot2)
```

# 2. Cargar los datos

El archivo trae **dos tablas en la misma hoja**:

* Filas 1–28: las acciones **con** precio `Y` (sirven para estimar el modelo).
* Después, 8 filas vacías y un segundo encabezado.
* Al final, 5 acciones (K, B, C, T, V) **sin** `Y` (sirven para predecir).

Por eso se lee todo como texto y luego se separa.

```{r cargar}
crudo <- read_csv("CasoAccionesBD.csv",
                  col_types = cols(.default = col_character()))

dim(crudo)
head(crudo)
tail(crudo, 14)
```

# 3. Nombres de columnas

```{r nombres}
crudo <- crudo %>% rename_with(tolower)   # Y -> y, X1 -> x1, ...
names(crudo)
```

# 4. Eliminar filas vacías

```{r filas_vacias}
# Una fila es vacía si todas sus columnas son NA
crudo <- crudo %>% filter(if_any(everything(), ~ !is.na(.x)))

nrow(crudo)   # quedan 28 + 1 encabezado repetido + 5 = 34
```

# 5. Separar la base de estimación y la de predicción

```{r separar}
# Fila donde aparece el encabezado repetido ("Accion")
fila_encabezado <- which(crudo$accion == "Accion")
fila_encabezado

estimacion <- crudo %>% slice(1:(fila_encabezado - 1))
prediccion <- crudo %>% slice((fila_encabezado + 1):n()) %>% select(-y)

nrow(estimacion)   # 28
nrow(prediccion)   # 5
```

# 6. Convertir a numérico

```{r tipos}
estimacion <- estimacion %>% mutate(across(y:x8, as.numeric))
prediccion <- prediccion %>% mutate(across(x1:x8, as.numeric))

glimpse(estimacion)
glimpse(prediccion)
```

# 7. Revisar faltantes y duplicados

```{r faltantes}
colSums(is.na(estimacion))
colSums(is.na(prediccion))

# ¿Hay acciones repetidas?
sum(duplicated(estimacion$accion))
sum(duplicated(estimacion[, -1]))   # filas con los mismos valores
```

# 8. Revisar las variables dummy (X7 y X8)

Solo deben tomar los valores 0 y 1.

```{r dummies}
table(estimacion$x7)
table(estimacion$x8)
table(prediccion$x7)
table(prediccion$x8)
```

# 9. Estadísticas descriptivas

```{r descriptivas}
summary(estimacion)

estimacion %>%
  select(y:x6) %>%
  pivot_longer(everything(), names_to = "variable", values_to = "valor") %>%
  group_by(variable) %>%
  summarise(media   = mean(valor),
            mediana = median(valor),
            desv    = sd(valor),
            min     = min(valor),
            max     = max(valor))
```

# 10. Valores atípicos

```{r atipicos_grafico}
estimacion %>%
  select(y:x6) %>%
  pivot_longer(everything(), names_to = "variable", values_to = "valor") %>%
  ggplot(aes(x = "", y = valor)) +
  geom_boxplot() +
  facet_wrap(~ variable, scales = "free_y") +
  labs(x = NULL, y = NULL, title = "Boxplot de cada variable")
```

```{r atipicos_tabla}
# Regla del rango intercuartílico: fuera de [Q1 - 1.5*IQR, Q3 + 1.5*IQR]
es_atipico <- function(x) {
  q <- quantile(x, c(0.25, 0.75))
  x < q[1] - 1.5 * IQR(x) | x > q[2] + 1.5 * IQR(x)
}

estimacion %>%
  select(accion, y:x6) %>%
  pivot_longer(-accion, names_to = "variable", values_to = "valor") %>%
  group_by(variable) %>%
  filter(es_atipico(valor)) %>%
  arrange(variable)
```

No se eliminan observaciones solo por ser atípicas: con 28 datos cada una
pesa mucho. Se reportan y se revisa su influencia después de estimar el
modelo.

# 11. Correlaciones (posible multicolinealidad)

```{r correlaciones}
round(cor(estimacion %>% select(y:x8)), 2)
```

# 12. Base final

```{r final}
estimacion
prediccion

# Guardar las bases limpias
write_csv(estimacion, "acciones_estimacion.csv")
write_csv(prediccion, "acciones_prediccion.csv")
```
