---
title: "Limpieza de la base de datos"
output:
  html_document:
    toc: true
    toc_float: true
    df_print: paged
---

```{r setup, include=FALSE}
knitr::opts_chunk$set(echo = TRUE, warning = FALSE, message = FALSE)
```

# 1. Paquetes

```{r paquetes}
# Instalar solo una vez (en la consola, no en el Rmd):
# install.packages(c("tidyverse", "janitor", "readxl", "skimr", "naniar"))

library(tidyverse)  # dplyr, tidyr, readr, stringr, ggplot2...
library(janitor)    # clean_names(), get_dupes(), tabyl()
library(readxl)     # leer archivos de Excel
library(skimr)      # resumen rápido de la base
library(naniar)     # análisis de valores faltantes
```

# 2. Cargar los datos

Descomenta la línea que corresponda al formato de tu archivo.

```{r cargar}
# datos <- read_csv("datos/mi_base.csv")
# datos <- read_csv2("datos/mi_base.csv")            # CSV separado por ";" y decimales con ","
# datos <- read_excel("datos/mi_base.xlsx", sheet = 1)
# datos <- haven::read_dta("datos/mi_base.dta")      # Stata
# datos <- haven::read_sav("datos/mi_base.sav")      # SPSS

# Base de ejemplo para que el documento compile:
datos <- tibble(
  `ID Hogar`     = c(1, 2, 2, 3, 4, 5, 6),
  `Ingreso`      = c("1.200.000", "850000", "850000", "NA", "2500000", "-99", "3000000"),
  `Edad`         = c(34, 45, 45, 200, 29, NA, 51),
  `Sexo`         = c("M", "f", "f", "Femenino", "masculino", "F", " M "),
  `Educacion`    = c("Primaria", "secundaria", "secundaria", "Universitaria", NA, "Secundaria", "universitaria"),
  `Fecha`        = c("2024-01-15", "2024-02-20", "2024-02-20", "2024-03-01", "2024-03-15", "2024-04-01", "2024-05-10")
)
```

# 3. Explorar la base

```{r explorar}
glimpse(datos)        # tipos de variables y primeras observaciones
dim(datos)            # filas y columnas
summary(datos)        # estadísticas básicas
skim(datos)           # resumen completo (incluye % de NA)
```

# 4. Limpiar nombres de columnas

Pasa los nombres a minúsculas, sin tildes, espacios ni símbolos.

```{r nombres}
datos <- datos %>% clean_names()
names(datos)

# Renombrar manualmente si hace falta:
datos <- datos %>% rename(id = id_hogar)
```

# 5. Duplicados

```{r duplicados}
# Ver filas duplicadas
datos %>% get_dupes()

# Eliminar filas completamente duplicadas
datos <- datos %>% distinct()

# Eliminar duplicados según una llave (se queda con la primera aparición)
datos <- datos %>% distinct(id, .keep_all = TRUE)
```

# 6. Corregir tipos de variables

```{r tipos}
datos <- datos %>%
  mutate(
    # Texto a número: quitar puntos de miles y símbolos antes de convertir
    ingreso = parse_number(ingreso, locale = locale(decimal_mark = ",", grouping_mark = ".")),
    fecha   = as.Date(fecha),
    id      = as.character(id)
  )

glimpse(datos)
```

# 7. Estandarizar variables de texto / categóricas

```{r categoricas}
datos <- datos %>%
  mutate(
    sexo = str_trim(str_to_lower(sexo)),
    sexo = case_when(
      sexo %in% c("m", "masculino", "hombre") ~ "Hombre",
      sexo %in% c("f", "femenino", "mujer")   ~ "Mujer",
      TRUE ~ NA_character_
    ),
    educacion = str_to_title(educacion),
    educacion = factor(educacion,
                       levels = c("Primaria", "Secundaria", "Universitaria"),
                       ordered = TRUE)
  )

# Revisar que las categorías quedaron bien
datos %>% tabyl(sexo)
datos %>% tabyl(educacion)
```

# 8. Valores faltantes (NA)

```{r faltantes}
# Códigos que en realidad significan "sin dato" (-99, 999, "NS/NR", etc.)
datos <- datos %>%
  mutate(ingreso = na_if(ingreso, -99))

# Cuántos NA hay por variable
colSums(is.na(datos))
miss_var_summary(datos)
vis_miss(datos)             # gráfico de faltantes

# Opción A: eliminar filas con NA en variables clave del modelo
datos_modelo <- datos %>% drop_na(ingreso, edad)

# Opción B: imputar (ej. con la mediana) -- documenta siempre esta decisión
datos_imputados <- datos %>%
  mutate(edad = if_else(is.na(edad), median(edad, na.rm = TRUE), edad))
```

# 9. Valores atípicos e imposibles

```{r atipicos}
# Valores imposibles -> NA
datos <- datos %>%
  mutate(edad = if_else(edad < 0 | edad > 110, NA_real_, edad))

# Boxplot para detectar atípicos
ggplot(datos, aes(y = ingreso)) +
  geom_boxplot() +
  labs(title = "Distribución del ingreso", y = "Ingreso")

# Regla del rango intercuartílico (IQR)
q1  <- quantile(datos$ingreso, 0.25, na.rm = TRUE)
q3  <- quantile(datos$ingreso, 0.75, na.rm = TRUE)
iqr <- q3 - q1

datos %>% filter(ingreso < q1 - 1.5 * iqr | ingreso > q3 + 1.5 * iqr)
```

# 10. Crear variables para el modelo econométrico

```{r nuevas_variables}
datos <- datos %>%
  mutate(
    log_ingreso = log(ingreso),                 # modelos log-lin / log-log
    edad2       = edad^2,                       # efecto cuadrático de la edad
    mujer       = if_else(sexo == "Mujer", 1, 0),  # dummy
    anio        = lubridate::year(fecha),
    grupo_edad  = cut(edad,
                      breaks = c(0, 30, 50, Inf),
                      labels = c("Joven", "Adulto", "Mayor"))
  )
```

# 11. Filtrar y seleccionar

```{r filtrar}
datos_final <- datos %>%
  filter(!is.na(ingreso), !is.na(edad)) %>%
  select(id, ingreso, log_ingreso, edad, edad2, mujer, educacion)

datos_final
```

# 12. Verificación final y exportar

```{r exportar}
glimpse(datos_final)
colSums(is.na(datos_final))

# write_csv(datos_final, "datos/base_limpia.csv")
# saveRDS(datos_final, "datos/base_limpia.rds")   # conserva tipos y factores
```

# 13. (Opcional) Estimación con la base limpia

```{r modelo, eval=FALSE}
modelo <- lm(log_ingreso ~ edad + edad2 + mujer + educacion, data = datos_final)
summary(modelo)
```
