---
title: "Parcial 02 - Preparación: Caso Acciones"
author: "Tu nombre"
output:
  html_document:
    toc: true
    toc_float: true
---

```{r setup, include=FALSE}
knitr::opts_chunk$set(echo = TRUE, message = FALSE, warning = FALSE)
```

# Carga de datos

```{r datos}
# Anexo 1: las 28 acciones con precio (base de estimación)
anexo1 <- read.csv("CasoAccionesBD.csv", fileEncoding = "UTF-8-BOM", nrows = 28)

# Anexo 2: las 5 acciones sin precio (base de predicción)
anexo2 <- read.csv("CasoAccionesBD.csv", fileEncoding = "UTF-8-BOM", skip = 37)
anexo2$X <- NULL
anexo2$Nombre <- c("KIMBER A", "BIMBO A", "CEMEX", "TLEVISA CPO", "VITRO A")
anexo2$Precio_actual <- c(29.56, 65.51, 23.02, 25.93, 14.28)

str(anexo1)
str(anexo2)
summary(anexo1)
```

# Parte 1: Alcances de la solicitud

## 1. Elementos relevantes para decidir la mejor inversión

- Monto: un millón de pesos.
- Objetivo: rendimientos apropiados con riesgos manejables.
- Costo: comisión del 15 % para el Sr. Alcántara, que la inversión debe cubrir.
- Plazo de la inversión.
- Perfil del inversionista: no conoce el mercado, conviene un riesgo moderado.
- Información financiera de las empresas: dividendos, ganancias, crecimiento y precio histórico.
- Mercado donde cotizan las acciones (BMV).
- Diversificación para reducir el riesgo.
- Un modelo que prediga el precio de las acciones.

## 2. Plazo recomendado

Mediano plazo: alrededor de un año, revisando la cartera cada trimestre. El
modelo usa datos financieros anuales (1992) para predecir el precio de abril de
1993, así que sirve para meses, no para días. Además, hay que actualizarlo cuando
las empresas publiquen nuevos resultados.

## 3. Factores que determinan una buena inversión

- Ganancias por acción (X2).
- Dividendos (X1).
- Crecimiento en ventas, ingresos netos y activos (X3, X4, X5).
- Precio histórico de la acción (X6).
- Mercado donde cotiza (X7).
- Sector de la empresa (X8).
- Riesgo o variabilidad del precio.
- Entorno económico: tasas de interés, inflación y tipo de cambio.

# Parte 2: El modelo de Oscar Aguilar

## 4. Ecuación general del modelo

$$Y = f(X_1, X_2, X_3, X_4, X_5, X_6, X_7, X_8)$$

El precio de la acción depende de las 8 variables que identificó Oscar.

## 5. Ecuación econométrica

$$Y_i = \beta_0 + \beta_1X_{1i} + \beta_2X_{2i} + \beta_3X_{3i} + \beta_4X_{4i} + \beta_5X_{5i} + \beta_6X_{6i} + \beta_7X_{7i} + \beta_8X_{8i} + \varepsilon_i$$

Es un modelo de regresión lineal múltiple: $\beta_0$ es el intercepto,
$\beta_1, \dots, \beta_8$ son los coeficientes y $\varepsilon_i$ es el error.

## 6. Variables independientes recomendadas

Después de la selección de variables (ver pregunta 9) quedan tres:

- **X1:** dividendo por acción en 1992.
- **X2:** ganancias por acción en 1992.
- **X6:** precio de cierre de la acción al 31/12/91.

## 7. Puntos importantes para determinar el mejor modelo

- Elegir variables con sentido económico.
- Evitar la multicolinealidad.
- Que el modelo sea significativo de forma global (prueba F).
- Que cada variable sea significativa (prueba t).
- Un R² ajustado alto y un error estándar bajo.
- Que se cumplan los supuestos de los residuos: normalidad, independencia y varianza constante.
- Revisar los datos atípicos.
- Preferir el modelo más simple que explique bien.

# Parte 3: Generación del modelo

## 8. ¿Qué es un modelo de regresión múltiple?

Es una ecuación que estima cómo cambia una variable (el precio de la acción)
cuando cambian varias variables al mismo tiempo. Cada coeficiente indica cuánto
cambia el precio cuando esa variable sube una unidad y las demás se mantienen
iguales. Se calcula con mínimos cuadrados ordinarios, que buscan la ecuación con
el menor error entre los precios reales y los estimados. Con ella se pueden
predecir precios de acciones nuevas.

## 9. Pasos del análisis

1. Estimar el modelo completo con las 8 variables.
2. Revisar R², R² ajustado y error estándar.
3. Hacer la prueba F (validez global).
4. Hacer las pruebas t y eliminar una a una las variables no significativas.
5. Revisar las correlaciones (multicolinealidad).
6. Revisar la normalidad de los residuos (histograma y Shapiro-Wilk).
7. Revisar la independencia de los residuos (gráfico de dispersión y Durbin-Watson).
8. Identificar las observaciones atípicas.
9. Predecir las acciones del Anexo 2.

**Paso 1: modelo completo**

```{r modelo_completo}
modelo_completo <- lm(Y ~ X1 + X2 + X3 + X4 + X5 + X6 + X7 + X8, data = anexo1)
summary(modelo_completo)
```

**Paso 4: eliminación de variables no significativas** (se quita en cada paso
la de mayor p-valor, hasta que todas tengan p < 0.10)

```{r seleccion}
m1 <- lm(Y ~ X1 + X2 + X3 + X4 + X6 + X7 + X8, data = anexo1)  # sale X5
m2 <- lm(Y ~ X1 + X2 + X3 + X4 + X6 + X7, data = anexo1)       # sale X8
m3 <- lm(Y ~ X1 + X2 + X4 + X6 + X7, data = anexo1)            # sale X3
m4 <- lm(Y ~ X1 + X2 + X6 + X7, data = anexo1)                 # sale X4
summary(m4)                                                     # X7 tiene p = 0.136, sale
```

## 10. Ecuación del modelo resultante

```{r modelo_final}
modelo <- lm(Y ~ X1 + X2 + X6, data = anexo1)
summary(modelo)
```

$$\hat{Y} = -4.0091 - 8.2784X_1 + 4.5006X_2 + 1.4721X_6$$

- **X1:** por cada peso más de dividendo, el precio baja 8.28 pesos. Con las
  mismas ganancias, la empresa reinvierte menos.
- **X2:** por cada peso más de ganancia por acción, el precio sube 4.50 pesos.
- **X6:** por cada peso más en el precio anterior, el precio sube 1.47 pesos.

# Parte 4: Comprensión del análisis

## 11. Estadísticas básicas del modelo

```{r basicas}
resumen <- summary(modelo)
resumen$r.squared       # R cuadrado
resumen$adj.r.squared   # R cuadrado ajustado
resumen$sigma           # Error estándar
```

| Estadística | Valor | Interpretación |
|---|---|---|
| R² | 0.7947 | El modelo explica el 79.5 % de la variación del precio |
| R² ajustado | 0.7690 | Corrige por el número de variables; mejoró frente al modelo completo (0.7404) |
| Error estándar | 8.22 | En promedio, la predicción se equivoca unos 8.22 pesos |

## 12. Validez global del modelo (prueba F)

```{r prueba_f}
resumen$fstatistic
pf(resumen$fstatistic[1], resumen$fstatistic[2], resumen$fstatistic[3],
   lower.tail = FALSE)
```

1. $H_0: \beta_1 = \beta_2 = \beta_6 = 0$. $H_1$: al menos uno es distinto de 0.
2. Nivel de significancia: $\alpha = 0.05$.
3. F = 30.96, con 3 y 24 grados de libertad.
4. p-valor ≈ 0.00000002.
5. Como p < 0.05, **se rechaza $H_0$**: el modelo es válido globalmente.

## 13. Validez individual de las variables (prueba t)

```{r prueba_t}
resumen$coefficients
```

1. $H_0: \beta_j = 0$ contra $H_1: \beta_j \neq 0$ para cada variable.
2. Nivel de significancia: $\alpha = 0.10$.
3. Resultados:
    - X6: p ≈ 0.0000007, significativa.
    - X2: p = 0.0225, significativa al 5 %.
    - X1: p = 0.0588, significativa al 10 %.
4. Se rechaza $H_0$ para las tres variables. X5, X8, X3, X4 y X7 se eliminaron
   por no ser significativas.

## 14. Correlación entre las variables independientes

```{r correlaciones}
round(cor(anexo1[, c("X1", "X2", "X6")]), 2)
```

Ninguna correlación entre las variables independientes pasa de 0.8 (la mayor es
X2–X6 = 0.60). **No hay multicolinealidad.**

## 15. Histograma de los residuos

```{r histograma}
residuos <- resid(modelo)
hist(residuos, breaks = 10, col = "steelblue", border = "white",
     main = "Histograma de los residuos", xlab = "Residuo (real - estimado)")
shapiro.test(residuos)
```

Los residuos se concentran alrededor de 0, pero hay valores extremos: la acción
5 a la derecha (residuo de +23) y las acciones 6 y 22 a la izquierda. La prueba
de Shapiro-Wilk da p = 0.012 < 0.05, así que **los residuos no son normales**.
La causa principal es la acción 5: su precio real es 91.25 y el modelo estima
67.79.

## 16. Gráfico de dispersión (independencia)

```{r dispersion}
plot(fitted(modelo), residuos, pch = 19, col = "steelblue",
     main = "Residuos vs. valores estimados",
     xlab = "Precio estimado", ylab = "Residuo")
abline(h = 0, col = "red", lty = 2)
text(fitted(modelo), residuos, anexo1$Accion, pos = 3, cex = 0.7)

# Durbin-Watson (cerca de 2 = no hay autocorrelación)
sum(diff(residuos)^2) / sum(residuos^2)

# Breusch-Pagan (p < 0.05 = la varianza no es constante)
aux <- lm(residuos^2 ~ X1 + X2 + X6, data = anexo1)
pchisq(nrow(anexo1) * summary(aux)$r.squared, df = 3, lower.tail = FALSE)

# Distancia de Cook (mayor que 1 = observación influyente)
which(cooks.distance(modelo) > 1)
```

- **Independencia:** no hay un patrón y el Durbin-Watson es 2.52 (cercano a 2),
  así que no hay autocorrelación.
- **Varianza constante:** la prueba de Breusch-Pagan da p = 0.0001, así que se
  rechaza la varianza constante.
- **Causa:** la acción 5 es muy influyente (distancia de Cook de 4.8).

## 17. Resultado general del análisis

A partir de 28 acciones y 8 variables se obtuvo, por eliminación de variables no
significativas, un modelo con dividendo por acción, ganancias por acción y precio
del año anterior. El modelo es válido globalmente (F con p < 0.001) y cada
variable es significativa. Explica el 79.5 % de la variación del precio, con un
error estándar de 8.22 pesos. No hay multicolinealidad ni autocorrelación, pero
los residuos no son normales ni tienen varianza constante por la acción 5, un
dato atípico. El modelo sirve para predecir, pero con cautela.

# Parte 5: Recomendación de inversión

## 18. Características de las 5 acciones más rentables

```{r anexo2}
anexo2[, c("Nombre", "X1", "X2", "X3", "X4", "X5", "X6", "X7", "X8")]
sapply(anexo1[, c("X1", "X2", "X6")], median)   # medianas del Anexo 1
```

- Todas cotizan en la BMV (X7 = 1).
- Todas tienen un precio anterior (X6) mayor que la mediana de la muestra
  (18.94), y X6 es la variable más importante del modelo.
- Cuatro de cinco pagan dividendos mayores que la mediana (0.55); la excepción
  es TLEVISA.
- KIMBER, CEMEX y VITRO tienen altas ganancias por acción.
- Casi todas crecieron en ventas e ingresos. BIMBO es la única con ventas a la
  baja.

## 19. Precio estimado con el modelo

```{r prediccion}
anexo2$Precio_modelo <- round(predict(modelo, newdata = anexo2), 2)
anexo2$Diferencia    <- round(anexo2$Precio_modelo - anexo2$Precio_actual, 2)
anexo2$Potencial_pct <- round(100 * anexo2$Diferencia / anexo2$Precio_actual, 1)

anexo2[order(-anexo2$Potencial_pct),
       c("Nombre", "Precio_actual", "Precio_modelo", "Diferencia", "Potencial_pct")]
```

- **Mayor precio estimado:** KIMBER A (63.65).
- **Mayor potencial de ganancia:** VITRO A (+224 %).
- **Única sobrevaluada:** BIMBO A (el modelo estima 18.68 y cuesta 65.51).

## 20. Recomendación de inversión

Invertir principalmente en **VITRO A** y **KIMBER A**, complementar con
**CEMEX**, y **no invertir en BIMBO A**.

- **VITRO A:** el mayor potencial de ganancia.
- **KIMBER A:** el mayor precio estimado y las mayores ganancias por acción (4.52).
- **BIMBO A:** está cara según el modelo y sus ventas bajaron.
- **Diversificar** para reducir el riesgo.
- **Plazo:** alrededor de un año.
- **Tomar las predicciones como guía, no como garantía**, por el error del
  modelo y la influencia de la acción 5.
