---
title: "Parcial 02 - Preparación: Caso Acciones"
subtitle: "Econometría I - Segundo Ciclo 2026"
output:
  html_document:
    toc: true
    toc_float: true
    number_sections: false
---

```{r setup, include=FALSE}
knitr::opts_chunk$set(echo = TRUE, warning = FALSE, message = FALSE)
```

# Preparación de los datos

El archivo `CasoAccionesBD.csv` contiene dos tablas en la misma hoja: las 28
acciones del **Anexo 1** (con precio `Y`) y, más abajo, las 5 acciones del
**Anexo 2** (sin `Y`). Se lee cada tabla por separado.

```{r datos}
anexo1 <- read.csv("CasoAccionesBD.csv", fileEncoding = "UTF-8-BOM", nrows = 28)
anexo2 <- read.csv("CasoAccionesBD.csv", fileEncoding = "UTF-8-BOM", skip = 37)
anexo2$X <- NULL   # columna vacía que corresponde a Y

# Nombres completos de las acciones del Anexo 2 y su precio promedio
# de los últimos tres meses (tomado del documento CasoAcciones.pdf)
anexo2$Nombre <- c("KIMBER A", "BIMBO A", "CEMEX", "TLEVISA CPO", "VITRO A")
anexo2$PrecioProm <- c(29.56, 65.51, 23.02, 25.93, 14.28)

str(anexo1)
colSums(is.na(anexo1))
```

**Variables del modelo:**

| Variable | Descripción |
|---|---|
| Y  | Precio de cierre de la acción en 4/1993 |
| X1 | Dividendo por acción en 1992 |
| X2 | Ganancias por acción en 1992 |
| X3 | % de cambio en las ventas totales en 1992 |
| X4 | % de cambio en los ingresos netos de 1992 |
| X5 | % de cambio en activos |
| X6 | Precio de cierre de la acción el 31/12/1991 |
| X7 | 1 si cotiza en la Bolsa Mexicana de Valores, 0 si no |
| X8 | 1 si la empresa es banco o institución de crédito, 0 si no |

**Nota sobre los datos:** al comparar el archivo con el Anexo 1 del PDF hay dos
diferencias: la acción 4 tiene `X8 = 1` en el archivo (0 en el PDF) y la acción
9 tiene `X4 = 38.2` en el archivo (38.3 en el PDF). Se usa el archivo. Estas
diferencias no cambian el modelo final, porque ni X4 ni X8 quedan en él.

```{r descriptivas}
summary(anexo1[, -1])
```

---

# Parte 1: Alcances de la solicitud del Sr. Fernández

## 1. Elementos relevantes para decidir la mejor inversión

* **Monto a invertir:** un millón de pesos.
* **Objetivo:** obtener rendimientos apropiados con riesgos manejables.
* **Costo de la asesoría:** 15 % sobre el valor de la inversión para el Sr. Alcántara.
  La inversión tiene que rendir lo suficiente para cubrirlo.
* **Plazo de la inversión:** cuánto tiempo puede esperar el Sr. Fernández.
* **Perfil del inversionista:** no conoce el mercado de valores, así que
  conviene un riesgo moderado.
* **Información de las empresas:** dividendos, ganancias por acción, crecimiento
  de ventas, ingresos y activos, y el precio histórico de la acción.
* **Mercado donde cotiza:** la Bolsa Mexicana de Valores.
* **Diversificación:** repartir el dinero en varias acciones para reducir el riesgo.
* **Un modelo de predicción del precio:** para comparar el precio esperado con
  el precio actual.

## 2. Plazo recomendado

**Mediano plazo, alrededor de un año, revisando la cartera cada trimestre.**

* El modelo usa información financiera anual (1992) para predecir el precio de
  abril de 1993, es decir, a pocos meses. No sirve para operaciones de días o
  semanas.
* Las variables cambian cuando las empresas publican nuevos resultados, así que
  el modelo se debe actualizar al menos una vez al año.
* El mediano plazo reduce el efecto de la volatilidad diaria y da tiempo para
  que el precio se acerque a su valor esperado. Así se puede cubrir el 15 %
  de comisión.

## 3. Factores que determinan una buena inversión

* **Rentabilidad de la empresa:** ganancias por acción (X2).
* **Política de dividendos:** dividendo por acción (X1).
* **Crecimiento:** cambio en ventas (X3), en ingresos netos (X4) y en activos (X5).
* **Comportamiento histórico del precio:** precio al cierre del año anterior (X6).
* **Mercado donde cotiza:** si está en la BMV (X7).
* **Sector de la empresa:** si es banco o institución de crédito (X8).
* **Riesgo:** la variabilidad del precio (el caso parte de las 100 acciones con
  menor variabilidad).
* **Entorno económico:** tasas de interés, inflación y tipo de cambio (no
  incluidos en los datos).

---

# Parte 2: El modelo de Oscar Aguilar

## 4. Ecuación general del modelo

Oscar quiere predecir el precio de la acción a partir de las 8 variables que
identificó:

$$Y = f(X_1, X_2, X_3, X_4, X_5, X_6, X_7, X_8)$$

## 5. Modelo para predecir una acción

Un **modelo de regresión lineal múltiple**:

$$Y_i = \beta_0 + \beta_1 X_{1i} + \beta_2 X_{2i} + \beta_3 X_{3i} + \beta_4 X_{4i} + \beta_5 X_{5i} + \beta_6 X_{6i} + \beta_7 X_{7i} + \beta_8 X_{8i} + \varepsilon_i$$

donde $\beta_0$ es el intercepto, $\beta_1, \dots, \beta_8$ son los coeficientes
de cada variable y $\varepsilon_i$ es el error aleatorio.

## 6. Variables independientes a seleccionar

Se parte de las 8 variables y se eliminan las que no son significativas. El
procedimiento (pregunta 9) deja como variables recomendadas:

* **X1:** dividendo por acción en 1992.
* **X2:** ganancias por acción en 1992.
* **X6:** precio de cierre de la acción el 31/12/1991.

## 7. Puntos importantes para determinar el mejor modelo

* Elegir variables independientes relacionadas con el precio, con sentido
  económico.
* Revisar la correlación entre las variables independientes para evitar
  multicolinealidad.
* Que el modelo sea significativo de forma global (prueba F).
* Que cada variable sea significativa de forma individual (prueba t).
* Buscar un $R^2$ ajustado alto y un error estándar bajo.
* Que se cumplan los supuestos de los residuos: normalidad, independencia y
  varianza constante.
* Revisar valores atípicos e influyentes.
* Preferir el modelo más simple que explique bien (principio de parsimonia).

---

# Parte 3: Generación del modelo

## 8. ¿Qué es un modelo de regresión múltiple?

Explicado de forma sencilla al Sr. Aguilar:

> Es una ecuación que estima cómo cambia una variable (el precio de la acción)
> cuando cambian **varias** variables al mismo tiempo (dividendos, ganancias,
> precio anterior, etc.). Cada coeficiente dice cuánto cambia el precio cuando
> esa variable aumenta en una unidad **y las demás se mantienen constantes**.
> Los coeficientes se calculan con mínimos cuadrados ordinarios: se busca la
> ecuación con la menor suma de errores al cuadrado entre los precios reales y
> los estimados. Con esa ecuación se puede predecir el precio de acciones nuevas.

## 9. Pasos del análisis para validar el modelo

1. Estimar el modelo completo con las 8 variables.
2. Revisar las estadísticas básicas: $R^2$, $R^2$ ajustado y error estándar.
3. Validar el modelo de forma global con la prueba F.
4. Validar cada variable con la prueba t y eliminar, una por una, la de mayor
   p-valor, hasta que todas sean significativas (eliminación hacia atrás).
5. Revisar la multicolinealidad con la matriz de correlaciones.
6. Revisar la normalidad de los residuos con un histograma y la prueba de
   Shapiro-Wilk.
7. Revisar la independencia y la varianza constante con el gráfico de
   residuos contra valores estimados y la prueba de Durbin-Watson.
8. Revisar observaciones atípicas o influyentes.
9. Usar el modelo final para predecir las acciones del Anexo 2.

### Paso 1: Modelo completo

```{r modelo_completo}
modelo_completo <- lm(Y ~ X1 + X2 + X3 + X4 + X5 + X6 + X7 + X8, data = anexo1)
summary(modelo_completo)
```

El modelo completo es significativo globalmente, pero solo X6 es significativa
al 5 %. Hay variables que sobran.

### Paso 4: Eliminación hacia atrás

Se elimina en cada paso la variable con el mayor p-valor, mientras sea mayor
que 0.10.

```{r seleccion}
variables <- c("X1", "X2", "X3", "X4", "X5", "X6", "X7", "X8")

repeat {
  m <- lm(reformulate(variables, "Y"), data = anexo1)
  pvalores <- summary(m)$coefficients[-1, 4]
  if (max(pvalores) < 0.10) break
  sale <- names(which.max(pvalores))
  cat("Se elimina", sale, "con p-valor =", round(max(pvalores), 4), "\n")
  variables <- setdiff(variables, sale)
}

variables
```

## 10. Ecuación del modelo resultante

```{r modelo_final}
modelo <- lm(Y ~ X1 + X2 + X6, data = anexo1)
resumen <- summary(modelo)
resumen

b <- round(coef(modelo), 4)
```

$$\widehat{Y} = `r b[1]` `r b[2]`\,X_1 + `r b[3]`\,X_2 + `r b[4]`\,X_6$$

**Interpretación de los coeficientes** (manteniendo lo demás constante):

* **X1 (dividendo):** por cada peso más de dividendo por acción, el precio
  estimado **baja** `r abs(b[2])` pesos. Con las mismas ganancias, una empresa
  que reparte más dividendos reinvierte menos, y el mercado puede esperar menos
  crecimiento.
* **X2 (ganancias por acción):** por cada peso más de ganancia por acción, el
  precio estimado sube `r b[3]` pesos.
* **X6 (precio al 31/12/91):** por cada peso más en el precio del año anterior,
  el precio estimado sube `r b[4]` pesos.
* **Intercepto:** no tiene interpretación práctica (sería el precio con todas
  las variables en cero).

---

# Parte 4: Comprensión del análisis

## 11. Estadísticas básicas del modelo

```{r basicas}
estadisticas <- data.frame(
  Estadistica = c("R cuadrado", "R cuadrado ajustado", "Error estándar de la estimación"),
  Valor = round(c(resumen$r.squared, resumen$adj.r.squared, resumen$sigma), 4)
)
knitr::kable(estadisticas)
```

* **$R^2$ = `r round(resumen$r.squared, 4)`:** el modelo explica el
  `r round(100 * resumen$r.squared, 1)` % de la variación del precio de las acciones.
* **$R^2$ ajustado = `r round(resumen$adj.r.squared, 4)`:** es el $R^2$
  corregido por el número de variables. Es mayor que el del modelo completo
  (`r round(summary(modelo_completo)$adj.r.squared, 4)`), así que quitar
  variables mejoró el modelo.
* **Error estándar = `r round(resumen$sigma, 2)`:** en promedio, las
  predicciones del precio se alejan unos `r round(resumen$sigma, 2)` pesos del
  precio real.

## 12. Validez global del modelo (prueba F)

```{r prueba_f}
f <- resumen$fstatistic
p_f <- pf(f[1], f[2], f[3], lower.tail = FALSE)
f
p_f
```

1. **Hipótesis:**
   * $H_0: \beta_1 = \beta_2 = \beta_6 = 0$ (ninguna variable explica el precio).
   * $H_1$: al menos un $\beta_j \neq 0$.
2. **Nivel de significancia:** $\alpha = 0.05$.
3. **Estadístico:** F = `r round(f[1], 2)`, con `r f[2]` y `r f[3]` grados de libertad.
4. **p-valor:** `r format(p_f, scientific = TRUE, digits = 3)`.
5. **Decisión:** como el p-valor < 0.05, **se rechaza $H_0$**. El modelo es
   válido de forma global.

## 13. Validez individual de las variables (prueba t)

```{r prueba_t}
knitr::kable(round(resumen$coefficients, 4))
```

1. **Hipótesis para cada variable:** $H_0: \beta_j = 0$ contra $H_1: \beta_j \neq 0$.
2. **Nivel de significancia:** $\alpha = 0.10$ (usado en la eliminación hacia atrás).
3. **Resultados:**
   * **X6:** p-valor = `r format(resumen$coefficients["X6", 4], scientific = TRUE, digits = 3)`.
     Significativa aun al 1 %.
   * **X2:** p-valor = `r round(resumen$coefficients["X2", 4], 4)`.
     Significativa al 5 %.
   * **X1:** p-valor = `r round(resumen$coefficients["X1", 4], 4)`.
     Significativa al 10 %; está en el límite del 5 %.
4. **Decisión:** se rechaza $H_0$ para las tres variables, que son válidas de
   forma individual. X3, X4, X5, X7 y X8 se eliminaron porque no fueron
   significativas.

## 14. Correlación entre las variables independientes

```{r correlaciones}
round(cor(anexo1[, c("Y", "X1", "X2", "X6")]), 3)

# Factor de inflación de la varianza (VIF) de cada variable
vif <- sapply(c("X1", "X2", "X6"), function(v) {
  otras <- setdiff(c("X1", "X2", "X6"), v)
  1 / (1 - summary(lm(reformulate(otras, v), data = anexo1))$r.squared)
})
round(vif, 2)
```

* Las correlaciones entre las variables independientes son moderadas: la mayor
  es X2–X6 = `r round(cor(anexo1$X2, anexo1$X6), 2)`. Ninguna pasa de 0.8.
* Todos los VIF son menores que 5 (el mayor es `r round(max(vif), 2)`).
* **Conclusión:** no hay un problema serio de multicolinealidad.
* En la matriz completa sí aparece X3–X8 = `r round(cor(anexo1$X3, anexo1$X8), 2)`,
  pero ninguna de las dos quedó en el modelo final.

## 15. Residuos: diferencia entre valores reales y estimados

```{r histograma}
residuos <- resid(modelo)

hist(residuos, breaks = 10, col = "steelblue", border = "white",
     main = "Histograma de los residuos", xlab = "Residuo (real - estimado)")

shapiro <- shapiro.test(residuos)
shapiro
```

* El histograma se concentra alrededor de 0, pero tiene valores extremos a la
  izquierda (acciones 6 y 22) y, sobre todo, a la derecha (acción 5).
* La prueba de Shapiro-Wilk da p-valor = `r round(shapiro$p.value, 4)` < 0.05.
  **Se rechaza la normalidad de los residuos.**
* La causa principal es la **acción 5**: su precio real es 91.25 y el modelo
  estima `r round(fitted(modelo)[5], 2)`, un residuo estandarizado de
  `r round(rstandard(modelo)[5], 2)`. Es una observación atípica. Con solo 28
  datos, este problema hace que los intervalos de confianza sean menos precisos.

## 16. Independencia de los residuos

```{r dispersion}
plot(fitted(modelo), residuos, pch = 19, col = "steelblue",
     main = "Residuos vs. valores estimados",
     xlab = "Precio estimado", ylab = "Residuo")
abline(h = 0, col = "red", lty = 2)
text(fitted(modelo)[5], residuos[5], "Acción 5", pos = 2)

# Estadístico de Durbin-Watson (cerca de 2 = no hay autocorrelación)
dw <- sum(diff(residuos)^2) / sum(residuos^2)
dw

# Prueba de Breusch-Pagan (varianza constante)
aux <- lm(residuos^2 ~ X1 + X2 + X6, data = anexo1)
bp <- nrow(anexo1) * summary(aux)$r.squared
p_bp <- pchisq(bp, df = 3, lower.tail = FALSE)
p_bp

# Distancia de Cook (observaciones influyentes, > 1)
which(cooks.distance(modelo) > 1)
```

* **Independencia:** los residuos no muestran un patrón (no forman curvas ni
  tendencias). El Durbin-Watson es `r round(dw, 2)`, cercano a 2, así que no
  hay autocorrelación.
* **Varianza constante:** la prueba de Breusch-Pagan da p-valor =
  `r format(p_bp, scientific = TRUE, digits = 3)` < 0.05, así que **se rechaza
  la homocedasticidad**: la varianza de los errores no es constante. En el
  gráfico, la mayoría de los residuos están entre -10 y 10, pero la acción 5
  tiene un residuo de más de 20 y las acciones 6 y 22 se alejan hacia abajo
  (cerca de -17 y -20).
* **Observación influyente:** la acción 5 se separa claramente del resto, con
  una distancia de Cook de `r round(cooks.distance(modelo)[5], 2)` (lo normal es
  menos de 1). Esa sola acción tiene mucho peso en los coeficientes y es la
  causa principal de la heterocedasticidad.

```{r bp_sin_5}
# Breusch-Pagan sin la acción 5
sin5 <- anexo1[anexo1$Accion != 5, ]
m_sin5 <- lm(Y ~ X1 + X2 + X6, data = sin5)
aux_sin5 <- lm(resid(m_sin5)^2 ~ X1 + X2 + X6, data = sin5)
p_bp_sin5 <- pchisq(nrow(sin5) * summary(aux_sin5)$r.squared, df = 3, lower.tail = FALSE)
p_bp_sin5
```

Sin la acción 5 el p-valor sube a `r round(p_bp_sin5, 4)` y ya no se rechaza
la homocedasticidad al 5 %.

## 17. Resultado general del análisis

A partir de 28 acciones y 8 variables se estimó un modelo de regresión múltiple
y, por eliminación hacia atrás, se llegó a un modelo con tres variables:
dividendo por acción (X1), ganancias por acción (X2) y precio del año anterior
(X6). El modelo es válido globalmente (F con p-valor < 0.001) y cada variable es
significativa. Explica el `r round(100 * resumen$r.squared, 1)` % de la variación
del precio ($R^2$ ajustado = `r round(resumen$adj.r.squared, 3)`), con un error
estándar de `r round(resumen$sigma, 2)` pesos. No hay multicolinealidad ni
autocorrelación, pero los residuos no son normales y su varianza no es
constante, en ambos casos por la acción 5, un dato atípico e influyente. El
modelo sirve para predecir, pero sus resultados se deben tomar con cautela.

---

# Parte 5: Recomendación de inversión

## 18. Características de las 5 acciones más rentables

```{r anexo2}
knitr::kable(anexo2[, c("Nombre", "X1", "X2", "X3", "X4", "X5", "X6", "X7", "X8")])

# Medianas de las 28 acciones del Anexo 1, para comparar
round(sapply(anexo1[, c("X1", "X2", "X6")], median), 2)
```

* **Todas cotizan en la BMV (X7 = 1):** son acciones con mercado y liquidez.
* **Buen precio anterior (X6):** las cinco tienen un precio al cierre de 1991
  mayor que la mediana de la muestra (`r median(anexo1$X6)`). X6 es la variable
  más importante del modelo.
* **Dividendos altos (X1):** cuatro de las cinco pagan más que la mediana
  (`r median(anexo1$X1)`); la excepción es TLEVISA.
* **Ganancias por acción (X2):** KIMBER (4.52), CEMEX (2.72) y VITRO (2.12)
  superan con amplitud la mediana (`r median(anexo1$X2)`).
* **Crecimiento:** casi todas crecieron en ventas e ingresos netos. BIMBO es la
  única con ventas a la baja (-1.82 %), y CEMEX la única con activos a la baja.
* **KIMBER A** aparece con X8 = 1 (banco), aunque es una empresa de productos
  de consumo. Puede ser un error en los datos. No afecta la predicción porque
  X8 no está en el modelo.

## 19. Precio estimado con el modelo (Anexo 2)

```{r prediccion}
pred <- predict(modelo, newdata = anexo2, interval = "prediction", level = 0.95)

resultado <- data.frame(
  Accion        = anexo2$Nombre,
  Precio_actual = anexo2$PrecioProm,
  Precio_modelo = round(pred[, "fit"], 2),
  Limite_inf    = round(pred[, "lwr"], 2),
  Limite_sup    = round(pred[, "upr"], 2)
)
resultado$Diferencia    <- round(resultado$Precio_modelo - resultado$Precio_actual, 2)
resultado$Potencial_pct <- round(100 * resultado$Diferencia / resultado$Precio_actual, 1)

resultado <- resultado[order(-resultado$Potencial_pct), ]
knitr::kable(resultado, row.names = FALSE)
```

```{r grafico_prediccion}
barplot(t(as.matrix(resultado[, c("Precio_actual", "Precio_modelo")])),
        beside = TRUE, names.arg = resultado$Accion,
        col = c("grey70", "steelblue"),
        legend.text = c("Precio promedio actual", "Precio estimado por el modelo"),
        args.legend = list(x = "topright", bty = "n"),
        main = "Precio actual vs. precio estimado", ylab = "Pesos")
```

Si el precio estimado es **mayor** que el precio actual, la acción está
**subvaluada**: el modelo espera que suba.

* **Mayor precio estimado:** **KIMBER A**
  (`r resultado$Precio_modelo[resultado$Accion == "KIMBER A"]` pesos), por sus
  altas ganancias por acción y su alto precio anterior.
* **Mayor potencial de ganancia:** **VITRO A**. Cuesta
  `r resultado$Precio_actual[resultado$Accion == "VITRO A"]` y el modelo estima
  `r resultado$Precio_modelo[resultado$Accion == "VITRO A"]`, un potencial de
  `r resultado$Potencial_pct[resultado$Accion == "VITRO A"]` %.
* **Única sobrevaluada:** **BIMBO A**. Cuesta
  `r resultado$Precio_actual[resultado$Accion == "BIMBO A"]`, pero el modelo
  estima solo `r resultado$Precio_modelo[resultado$Accion == "BIMBO A"]`.

## 20. Recomendación de inversión

**Recomendación:** formar una cartera principalmente con **VITRO A** y
**KIMBER A**, complementarla con **CEMEX**, y **no invertir en BIMBO A**.

* **VITRO A:** el mayor potencial de ganancia. Incluso el límite inferior del
  intervalo de predicción (`r resultado$Limite_inf[resultado$Accion == "VITRO A"]`)
  está por encima de su precio actual.
* **KIMBER A:** el precio estimado más alto, las mayores ganancias por acción
  (4.52) y un buen dividendo (1.51). Su límite inferior
  (`r resultado$Limite_inf[resultado$Accion == "KIMBER A"]`) también supera su
  precio actual.
* **CEMEX:** potencial positivo y buenas ganancias por acción, pero su límite
  inferior queda cerca del precio actual. Es una opción secundaria.
* **TLEVISA CPO:** potencial moderado. Es la de menor dividendo y ganancias
  por acción de las cinco.
* **BIMBO A:** su precio actual está muy por encima de lo que estima el modelo
  y sus ventas bajaron. Tiene el mayor riesgo de caer.
* **Diversificar** entre varias acciones reduce el riesgo, como pide el
  Sr. Fernández.
* **Plazo:** mediano plazo (alrededor de un año), revisando la cartera cada
  trimestre.
* **Precaución:** el modelo tiene un error estándar de
  `r round(resumen$sigma, 2)` pesos, no cumple todos los supuestos y está
  influido por la acción 5, así que
  las predicciones son una guía, no una garantía. Con el potencial estimado, la
  cartera cubriría el 15 % de comisión del Sr. Alcántara.
